【裁判字號】    97,重訴,613
【裁判日期】    980831
【裁判案由】    確認債權不存在等
【裁判全文】
臺灣臺北地方法院民事判決             97年度重訴字第613號
原      告  丁○○
訴訟代理人  張旭業律師
            楊珮君律師
被      告  丙○○
            乙○○
前2人共同
訴訟代理人  鄭文龍律師
複代理人    蔡碧家律師
            曾伊如律師
上列當事人間請求確認債權不存在等事件，本院於民國98年8 月
11日言詞辯論終結，判決如下：
    主      文
原告之訴駁回。
訴訟費用由原告負擔。
    事實及理由
一、原告起訴主張：伊於民國95年3 月間，向被告丙○○購買「
    雨後的龜山島」、「靜物花」、「戀愛與責任」、「台南風
    景」、「山川風景」、「靜物水果」、「初犢」等7 件藝術
    作品，雙方約定買賣價金為新台幣（下同）600 萬元；伊自
    95年3 月間起至96年7 月間，已陸續匯款451 萬7,000 元之
    價金予丙○○，伊買受系爭藝術品後分別由伊或被告丙○○
    代為保管，並委由被告丙○○另覓買主。另被告丙○○前於
    95年9 月起至96年6 月底陸續向伊借款406 萬9,838 元迄未
    清償。惟自96年9 月間起，伊多次向丙○○催討上開藝術作
    品及欠款均未獲置理，伊遂向鈞院提起訴訟，現由鈞院以97
    年度重訴字第430 號事件審理中，同時以96年度執全字第35
    37號對丙○○之財產為假扣押；詎料，被告丙○○因恐名下
    不動產遭查封，旋於96年10月12日將其所有坐落於臺北市○
    ○區○○段三小段第7-8 地號土地（權利範圍為1 萬分之19
    3） ，及其上門牌號碼臺北市○○區○○街11號3 樓之房屋
    （下稱系爭房地），設定第二順位之最高限額抵押權1,800
    萬元（下稱系爭抵押權）予其姊即被告乙○○；然被告2 人
    實際上並無任何債權債務存在，乙○○亦無資力借貸上開鉅
    額款項予丙○○，上開抵押權之設定，顯係為助丙○○脫產
    所為之通謀虛偽意思表示，依法應屬無效。又被告2 人通謀
    設定系爭抵押權，係用以妨礙原告日後債權受償，自有以確
    認判決除去之必要，故原告即受有確認判決之法律上利益。
    系爭抵押權既因通謀虛偽意思表示而無效，丙○○本得請求
    乙○○將系爭抵押權設定登記予以塗銷，其怠於行使上開權
    利，伊為被告丙○○之債權人，為保全原告之債權，自得依
    民法第242 條之規定代位行使之。爰請求確認被告間之債權
    不存在，併塗銷系爭抵押權設定登記等語，並聲明：(一)確認
    被告丙○○與被告乙○○間就坐落台北市○○區○○段三小
    段第0000-0000 號地號土地之10 ,000 分之193 持分及地上
    建物台北市○○段○○段00000- 000建號建物所有權全部，
    於96年10月12日向台北市松山地政事務所所為登記字號為信
    義字第247660號最高限額1,800 萬元之抵押權所擔保之債權
    不存在。(二)被告乙○○應將坐落台北市○○區○○段三小段
    第0000-0000 號地號土地之10,0 00 分之193 持分及地上建
    物台北市○○段○○段00000-000 建號建物所有權全部，於
    96年10月12日向台北市松山地政事務所所為登記字號為信義
    字第247660號最高限額1,800 萬元之抵押權登記辦理塗銷。
二、被告則以：
  (一)原告雖主張被告丙○○向其借款406 萬9,838 元，然並無法
    舉證證明雙方有金錢借貸關係存在；原告於95年10月20日固
    匯款87萬元與被告，然此係原告請被告丙○○向高雄的畫廊
    購買周鳴洋「漁村夕照」畫作之價款，另原告於96年7 月3
    日匯款50萬元，則係請丙○○向台中畫廊購買「採花大盜」
    藝術作品之價金，且被告丙○○均已為其代購後交付畫作，
    上開匯款顯非基於借貸之目的而為之。又原告主張解除契約
    請求返還買賣藝術品之價金部分，並未具體說明買賣內容，
    僅提出1 份明細表為證，實過於草率。且原告所列之匯款單
    據，除260 萬元之匯款單為被告丙○○向原告借款外，其餘
    2 張匯款單之受款人均非被告丙○○，亦與被告無何關聯，
    原告竟虛偽指稱其對被告丙○○有900 萬元之債權云云，顯
    有不實。況被告丙○○自承向原告借款260 萬元部分，原告
    表示該筆款項為購買朱銘銅雕「單鞭下勢」之價款，二人主
    張即有未合，故此部分亦不得為有利於原告之證據。
  (二)原告聲請假扣押執行被告丙○○名下財產，業經鈞院民事執
    行處囑託台北市松山地政事務所查封登記系爭建物及土地，
    並於96年12月10日執行查封被告丙○○共計35件動產，上開
    動產並交予原告負責保管。而35件動產中含25件名家油畫等
    藝術品及高價電器設備，其中陳輝東油畫作品1 號的單價為
    2 萬5,00 0元，另幅「水果」畫作之價格並高達250 萬元，
    且查封物品清單中有12幅廖繼英之油畫作品，單價每幅亦有
    5,000 元，已逾越原告所主張對被告丙○○之債權金額。上
    開查封物品既已足供清償債務，原告請求確認被告間之債權
    不存在，應無受確認判決之法律上利益，且原告之債權既無
    不能獲清償之虞，即無保全債權之必要，則原告主張代位塗
    銷系爭抵押權設定登記，亦屬無據。
  (三)原告指稱系爭抵押權設定為通謀虛偽意思表示云云，然僅有
    臆測之詞，迄無任何證據可資證明。而系爭房地實為被告乙
    ○○所有，僅借名登記在丙○○名下，乙○○對於丙○○就
    系爭房地因有所有物返還請求權，方設定最高限額抵押權以
    供擔保；且乙○○前於94年7 月13日亦曾對系爭建物設定抵
    押權，足見被告間確有債權債務關係存在，而非為逃避鈞院
    之強制執行，是系爭抵押權設定實無可塗銷之事由等語置辯
    。並聲明：原告之訴駁回。
三、兩造不爭執事項：
  (一)被告丙○○於96年10月12日將系爭房地設定最高限額1,800
    萬元之第二順位抵押權予其姐即被告乙○○。
  (二)原告於96年10月間向本院聲請於供擔保後，得對於被告之財
    產於450 萬元之範圍內為假扣押，經本院於96年10月16日裁
    定准許；嗣由本院民事執行處以96年度執全字第3537號假扣
    押事件，於96年10月24日發函囑託台北市松山地政事務所對
    系爭房地為查封登記；復於同年12月10日查封被告丙○○共
    計35件之藝術品暨電器設備等動產。
  (三)原告於96年6 月21日刷卡23,520元、及96年6 月22日轉帳8,
    548 元、28,314元及9,456 元，均係原告借貸予被告丙○○
    之款項（參見本院卷第212 頁）。
四、本件原告主張被告丙○○積欠其債務未清償，而被告2 人間
    無任何債權債務關係，就系爭房地設定抵押權乃通謀虛偽意
    思表示，為保全其債權，爰代位請求確認被告間之債權不存
    在，並請求塗銷系爭抵押權設定登記等語，然為被告所否認
    ，並以前揭情詞置辯，是本件之爭點為：(一)本件有無確認利
    益？(二)原告是否得行使民法242 條代位權？(三)被告2 人間有
    無債權債務關係存在？(四)系爭抵押權設定是否為通謀虛偽意
    思表示而無效？
  (一)本件有無確認利益？
    按確認法律關係之訴，非原告有即受確認判決之法律上利益
    者，不得提起之。民事訴訟法第247 條第1 項前段定有明文
    。又確認法律關係成立或不成立之訴，如有即受確認判決之
    法律上利益，縱其所求確認者為他人間之法律關係，亦非不
    得提起。而所謂即受確認判決之法律上利益，係指法律關係
    之存否不明確，原告主觀上認其在法律上之地位有不安之狀
    態存在，且此種不安之狀態，能以確認判決將之除去者而言
    ，若縱經法院判決確認，亦不能除去其不安之狀態者，即難
    認有受確認判決之法律上利益。最高法院32年上字第3165號
    、52年台上字第1237號著有判例足參。經查，本件原告主張
    其為被告丙○○之債權人，被告2 人間並無債權債務關係存
    在，渠等就系爭房地所設定之最高限額抵押權係通謀虛偽意
    思表示，請求確認系爭債權不存在等情，為被告所否認，足
    認系爭抵押權所擔保之債權存否不明確，致原告在私法上之
    地位有受侵害之不安狀態存在，且此不安狀態能以確認判決
    除去之。故原告起訴請求確認被告2 人間就系爭抵押權所擔
    保之債權不存在，應有即受確認判決之法律上利益。
  (二)原告是否得行使民法242條代位權？
  (1)按債務人怠於行使其權利時，債權人因保全債權，得以自己
    之名義，行使其權利。但專屬於債務人本身者，不在此限。
    民法第242 條固有明文。惟代位權係債權人代行債務人之權
    利，故代行者與被代行者之間，必須有債權債務關係之存在
    ，否則即無行使代位權之可言；此有最高法院49年台上字第
    1274號判例要旨足資參照。又債務人欲免其財產被強制執行
    ，與第三人通謀而為虛偽意思表示，將其所有不動產為第三
    人設定抵押權者，債權人可依侵權行為之法則，請求第三人
    塗銷登記，亦可行使代位權，請求塗銷登記。惟必須債務人
    與第三人通謀虛偽設定抵押權之結果，使債務人之財產總值
    減少，致債權人之債權有不能受清償或難以清償之虞而受有
    損害，始得謂債權人之債權受到侵害，而該當於侵權行為之
    要件；並非凡有債務人與第三人虛偽設定抵押權之事實，債
    權人概得依侵權行為法律關係請求第三人塗銷登記；亦有最
    高法院95年度台上字第886 號判決要旨供參。易言之，倘債
    權人欲代位債務人行使權利，除須證明其與債務人間確有債
    權債務關係存在外，尚須證明其債權將因此有不能受清償或
    難以清償之虞等情，方得為之。本件原告主張其得代位被告
    丙○○塗銷系爭不動產之最高限額抵押權設定登記，揆諸上
    開判例要旨及說明，自應就渠等2 人間有債權債務關係存在
    、及其債權將因此有不能受清償或難以受清償之虞等事實負
    舉證之責。
  (2)第按，當事人主張有金錢借貸關係存在，須就其發生所須具
    備之特別要件即金錢之交付及借貸意思表示互相一致負舉證
    之責任，若僅證明有金錢之交付，未證明借貸意思表示互相
    一致者，尚不能認為有金錢借貸關係存在；此有最高法院81
    年度台上字第2372號判決要旨可參。原告主張被告丙○○積
    欠其借款406 萬9,838 元乙情，既為被告丙○○所否認，自
    應由原告就其與被告丙○○間確有金錢之交付及借貸之意思
    表示合致等事實負舉證責任。查原告主張其自95年9 月5 日
    起至96年9 月10日止，先後10次以支票、匯款、刷卡及提款
    機轉帳等方式，將金額8,548 元至180 萬元不等之款項貸與
    被告丙○○云云，固據提出支票及信用卡月結單各1 份、匯
    款回條5 紙及交易明細表3 張等件為證（見本院卷第76-89
    頁）。然由原告所簽發之票號TB0000000 號、票面金額180
    萬元之支票1 紙，雖係由被告丙○○交付予訴外人陳雄勝用
    以支付價金，然於交付該支票時，被告丙○○曾向陳雄勝表
    示該票是其賣畫所得等情，業據證人陳雄勝證述在卷（見同
    上卷第107-108 頁），而支票為無因證券，交付票據之原因
    甚多，或為贈與、或為買賣、或為確保當事人間已存在之法
    律關係、或為消滅已存在之法律關係，非僅囿於金錢借貸一
    端而已，故除別有證據外，僅為支票之簽發、授受或轉讓，
    自不足以證明其原因事實。本件原告既未能舉證證明上開票
    據係基於借貸關係而為之交付，自難遽認其此部分主張為真
    正。又原告指稱其於95年10月20日、及96年7 月3 日分別匯
    款87萬元及50萬元至被告丙○○之帳戶乙情，固為被告丙○
    ○所不爭執，然被告丙○○則以這是原告向其購買「漁村夕
    照」、「採花大盜」兩幅畫作所給付之價款等語置辯，而否
    認彼此間有借貸關係存在。惟原告未能就被告丙○○與其有
    金錢借貸合意乙節提出任何證據以資證明，亦未具體說明雙
    方之借貸契約究成立於何時、何地及有無約定利息等節，僅
    以金錢之交付作為借貸關係之證據，尚難憑採。再者，原告
    主張其於95年9 月22日匯款13萬元至訴外人甲○○之帳戶，
    並於96年7 月30日及同年9 月10日分別匯款30萬元、及40萬
    元予訴外人韓德富等語，業據證人甲○○證稱：我確實有收
    受此筆款項，這是丙○○向我朋友章道明買「符曦」畫作所
    支付之價金等語（見本院卷第248 頁背面），核與證人章道
    明到庭證述相符，又證人韓德富亦證稱：我為被告丙○○裝
    修其位於祥雲街之房屋，工程款共120 餘萬元，其中70萬元
    是原告匯款給我的等語（見同卷第130 頁），堪信原告主張
    之匯款對象及金額為真實。然參之被告辯稱：承攬契約是原
    告與韓德富訂立的，其並未向原告借貸等語，則上揭證人之
    證詞至多僅能證明原告有交付金錢、或為被告清償對第三人
    債務等事實，亦難認原告即係基於借貸關係所為之匯款。從
    而，原告能證明其借貸予被告丙○○之款項應僅有69,838元
    （計算式：23,520元+8,548元+28,314 元+9,456元＝69,838
    元）。
  (3)再按，當事人主張有利於己之事實者，就其事實有舉證之責
    ，為民事訴訟法第277 條前段所明定。本件原告主張其與被
    告丙○○間訂有買賣契約乙情，為被告所否認，則依上開規
    定，自應由原告先就兩造間有買賣關係存在之事實為舉證證
    明。查原告指稱其與被告丙○○締有買賣契約，雙方約定價
    金為600 萬元，其已於95年4 月17日、同年7 月18日分別交
    付現金180 萬元、及220 萬元，並於95年5 月9 日匯款200
    萬元至被告丙○○所指定之訴外人黃耀民之帳戶等情，固據
    提出手稿1 份、及匯款單1 紙為證，惟證人黃耀民僅證稱：
    我有收到這筆款項，這是我父親與他人生意上往來跟我借的
    帳戶，我父親去年已經過世，我不知道我父親生前有無作藝
    術品買賣等語（見本院卷第166 頁），自難認上開200 萬元
    之匯款係原告依被告丙○○指示而為之，更遑論得據此認定
    為買賣契約價金之一部甚明。另原告主張其已交付價金180
    萬元、及220 萬元現金予被告丙○○乙情，亦未提出證據以
    實其說，自難憑採。原告既無法舉證證明有向被告購買系爭
    7 件藝術品並交付價金，則其主張被告積欠此部分債務，即
    無所據。
  (4)綜上所述，原告主張其得代位被告丙○○塗銷系爭不動產之
    最高限額抵押權設定登記云云，惟本院民事執行處前於96年
    12月10日已查封被告丙○○共計35件之藝術品暨電器設備等
    動產，且原告迄今所能舉證證明被告丙○○積欠之債務僅有
    69,838元，實難認原告之債權將因被告2 人間設定系爭抵押
    權，而有不能受清償或難以受清償之虞，則揆諸上開判例要
    旨及說明，應認原告之債權尚無保全之必要，其主張得代位
    被告丙○○提起本件訴訟，殊無足取。
五、從而，原告依民法第242 條之規定，代位被告丙○○訴請確
    認被告2 人間抵押權所擔保之債權不存在，併請求塗銷系爭
    抵押權設定登記云云，均無理由，應予駁回。
六、本件事證已臻明確，兩造其餘之攻擊防禦方法，經審酌後認
    均無礙判決之結果，爰不予一一論述。
七、訴訟費用負擔之依據：民事訴訟法第78條。
中    華    民    國    98    年    8     月    31    日
                  民事第五庭    法  官  吳佳薇
以上正本係照原本作成。
如對本判決上訴，須於判決送達後二十日之不變期間內，向本院
提出上訴狀。
中    華    民    國    98    年    8     月    31    日
                                書記官  黃曼琳


司法院資訊處製作；財團法人民間司法改革基金會備份。
